【裁判字號】    98,家訴,184
【裁判日期】    980805
【裁判案由】    確認婚姻關係不存在
【裁判全文】
臺灣臺中地方法院民事判決             98年度家訴字第184號
原      告  甲○○
訴訟代理人  張慶達律師
被      告  乙○○
上列當事人間請求確認婚姻關係不成立事件，本院於中華民國98
年7月22日言詞辯論終結，判決如下：
    主      文
確認原告與被告間婚姻關係不成立。
訴訟費用由被告負擔。
    事實及理由
一、原告主張：原告與被告於民國92年3月29日結婚，嗣於95年1
    月4日離婚，其後雙方因顧念子女等問題仍繼續共同生活，
    同住期間被告多次要求原告再次辦理結婚手續，原告本不願
    意，在迫於無奈之下原告乃在結婚證書上簽名，被告事後拿
    給2名證人簽章，在未經原告同意下，於95年5月13日自行攜
    原告之身分證件前往戶政機關辦理結婚登記，惟兩造並未宴
    請親友，是兩造除有辦理結婚登記外，事實上並未辦理公開
    結婚儀式，亦未宴請賓客，顯見兩造間婚姻關係違反民法第
    982條結婚應有公開儀式之規定，欠缺婚姻之成立要件，兩
    造婚姻關係應不成立等語。並聲明：如主文所示。
二、被告則以：此次兩造結婚，係原告自行在結婚證書上簽名，
    並將身分證交給被告，被告再請兩造長女丘艾妮及其男友林
    劼興在結婚證書上證婚人處簽名後，於95年5月13日自行前
    往戶政機關辦理結婚登記，兩造未舉行公開宴客儀式，未發
    喜帖，僅於之後於自宅和友人一起烤肉聚餐，未穿禮服，亦
    無證婚人主婚人在場。然兩造有實質之婚姻關係，被告均以
    原告配偶之身分出席親友聚會，並幫忙照顧原告年邁多病之
    父親等語置辯。並聲明：原告之訴駁回。
三、得心證之理由：
（一）按關於認諾效力之規定，於婚姻事件不適用之。關於捨棄
      效力之規定，於婚姻無效、婚姻成立或不成立之訴，不適
      用之。關於訴訟上自認及不爭執事實之效力之規定，在撤
      銷婚姻、離婚或夫妻同居之訴訟，於撤銷婚姻、離婚或拒
      絕同居之原因事實，不適用之；在確認婚姻無效或確認婚
      姻成立或不成立之訴，於婚姻無效或不成立及婚姻有效或
      成立之原因事實，不適用之。關於認諾、捨棄、訴訟上自
      認及不爭執事實之效力之規定，於第572條之1之事件，不
      適用之。民事訴訟法第574條第1項、第2項、第3項定有明
      文。是被告雖陳稱兩造當時確實未舉行公開儀式等語，惟
      其就本件訴訟為認諾及訴訟上自認或不爭執事實，不生訴
      訟上效力，尚不得據此即為原告訴之聲明之判決，合先敘
      明。
（二）按結婚應有公開儀式及2人以上之證人，如不具備此方式
      ，其結婚無效；經依戶籍法為結婚之登記者，推定其已結
      婚，96年5月23日修正公布前之民法第982條第1、2項分別
      定有明文。所謂結婚應有公開之儀式，指結婚之當事人應
      行定式之禮儀，使不特定人得以共聞共見認識其為結婚者
      而言。原告主張兩造於95年5月13日辦理結婚之戶籍登記
      ，業據提出戶籍謄本附卷可稽，並經本院依職權函請臺中
      市北屯區戶政事務所檢送兩造結婚登記時之相關資料過院
      ，此有臺中市北屯區戶政事務所98年6月29日中市北屯戶
      字第0980003255號函暨所附結婚登記申請書影本及結婚證
      書影本在卷足參。又原告主張兩造結婚迄今未舉行公開儀
      式乙節，為被告所不爭執，復據證人即結婚證書上之證人
      林劼興到庭證述：「（結婚證書上所載之95年5月13日兩
      造是否在自宅舉行結婚典禮？）是我親自在結婚證書上簽
      名蓋章的，95年5月13日當天兩造並無在自宅舉行結婚典
      禮。（兩造於95年5月結婚，有無在其他日期舉行公開儀
      式？）我不清楚。（若兩造無舉行公開儀式之事實，為何
      你會在結婚證書上簽名？）當時是我女朋友請我當她爸媽
      結婚之證人，所以我就在結婚證書上簽名」等語（本院98
      年7月22日言詞辯論筆錄參照）情節相符。綜上所述，原
      告之主張，足堪信為真實。
（三）本件兩造雖向戶政機關登記於95年5月13日結婚，然兩造
      間既未舉公開儀式，自屬欠缺結婚之形式要件，不能認為
      兩造婚姻合法成立。從而，原告請求確認兩造之婚姻不成
      立，為有理由，應予准許。
五、訴訟費用負擔之依據：民事訴訟法第78條。
中    華    民    國    98    年    8     月    5     日
                家事法庭    法  官  陳宗賢
以上正本係照原本作成。
如對本判決上訴須於本判決送達後20日內向本院提出上訴狀（需
附繕本）。
中    華    民    國    98    年    8     月    5     日
                            書記官  洪千羽


司法院資訊處製作；財團法人民間司法改革基金會備份。
